臺灣高等法院臺南分院刑事裁定
109年度毒抗字第546號
抗  告  人  臺灣臺南地方檢察署檢察官
被      告  鐘志誠



上列抗告人因被告毒品危害防制條例案件，不服臺灣嘉義地方法
院中華民國109年10月22日裁定（109年度易字第652號），提起
抗告，本院裁定如下：
    主  文
原裁定撤銷。
    理  由
一、抗告意旨略以：被告於89、90年間，因施用毒品案件，二度
    經法院裁定送觀察、勒戒，均因無繼續施用毒品傾向，於執
    行完畢後釋放。然被告其後又因施用毒品案件，經法院分別
    判處罪刑並執行之紀錄，則被告再犯本件犯行，已屬3犯以
    上，依司法實務已形成之穩定見解（最高法院95年度第7次
    、97年度第5次刑事庭會議決議及其後相關之判決），即應
    依法追訴，為實體判決；原審逕為裁定命送勒戒處所觀察、
    勒戒，顯有違誤。
二、按109年1月15日修正公布，同年7月15日施行之毒品危害防
    制條例第20條第3項規定，犯第10條之罪於觀察、勒戒或強
    制戒治執行完畢釋放後，3年後始再犯者，不論其行為係在
    新法施行生效前或施行生效後所為（同條例第35條之1第1、
    2款參照），均應適用同條第1、2項（即應先觀察、勒戒或
    強制戒治）之規定，其修法理由謂：施用毒品者具「病患性
    犯人」之特質，並參諸世界各國之醫療經驗及醫學界之共識
    ，咸認施用毒品成癮者，其心癮甚難戒除，如觀察勒戒或強
    制戒治執行完畢釋放後，3年後始再有施用第一級、第二級
    毒品之行為者，足見其有戒除毒癮之可能，宜再採以觀察、
    勒戒方式戒除其身癮及以強制戒治方式戒除其心癮之措施，
    為能放寬觀察、勒戒或強制戒治制度之適用時機，以協助施
    用者戒除毒癮，爰修正第3項。同條例第23條第2項亦配合修
    正為「觀察、勒戒或強制戒治執行完畢釋放後，3年內再犯
    第10條之罪者，檢察官或少年法院（地方法院少年法庭）應
    依法追訴或裁定交付審理。」可知本次修法對於施用毒品者
    施以觀察勒戒、強制戒治，或依法追訴（或裁定交付審理）
    之適用範圍，係確立初犯為具「病患性犯人」之特質應先經
    一完整之醫療處置，3年內再犯者應依法追訴（或裁定交付
    審理），3年後再犯則裁定觀察勒戒，殆無疑義。但對於3犯
    以上距最近1次觀察勒戒或強制戒治執行完畢釋放後，逾3年
    者，究應適用同條例第20條第3項或第23條第2項處理，本次
    修法未明確規定，惟基於罪刑法定之明確性原則、法文之文
    義解釋，參諸觀察勒戒等治療處置，乃結合醫師、觀護人、
    社工心理諮商等不同領域之專業人員參與之保安處分措施，
    目的除在戒除施用毒品者身癮、心癮之措施外，並企圖重新
    塑造生活紀律，改變其病態行為，與刑罰之執行並不相同，
    無法以刑罰補充或替代上開醫療處置之特性。從而，3犯以
    上如距最近1次觀察、勒戒或強制戒治執行完畢釋放後，已
    逾3年者，其間縱經判刑、執行，究與觀察勒戒或強制戒治
    已經完整之治療療程不同，無法補充或替代上開之醫療處置
    ，均應再予觀察勒戒之機會，方為適法（最高法院109年度
    台上字第3098號、第3240號、第4105號等判決意旨參照）。
    再按基於憲法應保障人民之生存權，及根據每個國民生存照
    顧需要提供基本給付之理念，為協助施用毒品者戒除毒癮復
    歸社會，對於經監獄監禁處遇後仍再犯之施用毒品者，更應
    恢復以機構內、外之治療協助其戒除毒癮。此即本次修正毒
    品條例第20條第3項關於施用毒品者所謂「3年後再犯」係何
    所指之立法真諦。除檢察官優先適用第24條命附條件緩起訴
    處分處遇（不論幾犯，亦無年限）外，對於施用毒品初犯者
    ，即應適用第20條第1項、第2項為機構內之觀察、勒戒或強
    制戒治；若於上開機構內處遇執行完畢釋放後，於「3年內
    再犯」者，依第23條第2項規定，應依法追訴；倘於「3年後
    再犯」自應再回歸到傳統醫療體系機構內重為觀察、勒戒或
    強制戒治之治療。是對於戒除毒癮不易者，唯有以機構內、
    外處遇及刑事制裁等方式交替運用，以期能控制或改善其至
    完全戒除毒癮。對於毒品危害防制條例第20條第3項及第23
    條第2項所謂「3年後（內）再犯」，應跳脫以往窠臼，以「
    3年」為期，建立「定期治療」之模式。其規定中所謂「3年
    後再犯」，只要本次再犯（不論修正施行前、後）距最近1
    次觀察、勒戒或強制戒治執行完畢釋放，已逾3年者，即該
    當之，不因其間有無犯第10條之罪經起訴、判刑或執行而受
    影響（最高法院109年度台上大字第3826號裁定意旨可資參
    照）。
三、又本於權力分立原則，法院對檢察官職權行使，應予以尊重
    ，雖非謂不得為適度之司法審查，惟對於施用毒品者本次所
    犯如距最近1次觀察、勒戒或強制戒治執行完畢釋放後，已
    逾3年者，檢察官既得本於立法者所賦與之職權裁量是否聲
    請法院裁定觀察、勒戒或為命附條件（現行法僅能附命完成
    戒癮治療）緩起訴處分之多元化處遇，即聲請法院裁定機構
    內之觀察、勒戒並非檢察官所得採取之唯一途徑，法院自不
    能僭越檢察官之職權，逕對施用毒品者裁定應予觀察、勒戒
    或強制戒治。雖修正後之毒品危害防制條例第35條之1第2款
    規定：「審判中之案件，由法院或少年法院（地方法院少年
    法庭）依修正後規定處理；依修正後規定應為不起訴處分或
    不付審理之裁定者，法院或少年法院（地方法院少年法庭）
    應為免刑之判決或不付審理之裁定。」另該條款之立法說明
    亦謂：「若該等案件於修正施行前已繫屬於法院或少年法院
    （地方法院少年法庭）者，『為求程序之經濟，法院或少年
    法院（地方法院少年法庭）應依修正施行後之規定處理，即
    應依職權為觀察、勒戒或強制戒治之裁定』」等語，似欲透
    過立法說明由法院依職權裁定觀察、勒戒或強制戒治，以替
    代第20條第1項、第2項所定應由檢察官提出觀察、勒戒或強
    制戒治之聲請，惟該立法理由說明，雖得為解釋上開法律條
    文之參考，究非法律條文本文，法院於裁判時，首應依憑現
    行有效之法律，參酌法律規定之文義、目的、整體法律規範
    之體系為綜合判斷，尚非單憑立法理由說明為據，是若檢察
    官之「起訴之程序違背規定」，法院當不能「為求程序之經
    濟」便宜行事，而應嚴守程序上之正義，尊重檢察官之裁量
    權，並保障施用毒品者能獲得妥適並完善治療或其他有利戒
    毒途徑處遇之機會。
四、經查：
　㈠被告有於109年2月11日10時42分許為警採尿送驗前120小時內
    某時，在不詳地點，以不詳方式施用第二級毒品甲基安非他
    命1次之事實，有詮昕科技股份有限公司濫用藥物尿液檢驗
    報告、尿液檢體採集送驗紀錄、真實姓名與代號對照表、黃
    邦翰診所函暨診療紀錄單（自109年2月1日起至同年月10日
    未至該診所就診）在卷可稽，足認被告有於上揭時間施用第
    二級毒品之犯行，被告否認犯行，並辯稱其採尿前一天有去
    黃邦翰診所打針吃止痛藥云云，自無可採。
　㈡惟被告前於89、90年分別因施用毒品案件，經臺灣雲林地方
    法院分別以89年度毒聲字第1044號、90年度毒聲字第404號
    裁定送勒戒處所觀察、勒戒，因無繼續施用毒品傾向而釋放
    ，有臺灣高等法院被告前案紀錄表在卷可憑。被告再犯本件
    施用第二級毒品犯行，距其觀察、勒戒執行完畢釋放已逾3
    年，依上開說明，自應依修正後之規定，由檢察官基於一次
    性之整體規劃而重啟處遇程序，視被告個案情形，是否適合
    「觀察、勒戒或強制戒治」或給予「附命完成戒癮治療緩起
    訴處分」之機會，使被告能再獲得治療之機會，俾落實此次
    寬厚刑事政策之變革；至被告在此期間雖曾犯施用毒品之罪
    經起訴、判刑或執行，但不因此而受影響。是檢察官依修正
    前之規定提起公訴，已因法律修正之情事變更，致欠缺訴追
    條件，法院無從替代檢察官為上開合義務性之裁量處遇，應
    認本件起訴程序違背規定，且無從補正。
五、原審依毒品危害防制條例第35條之1第2款規定，適用修正後
    之上開規定，裁定被告送勒戒處所觀察、勒戒，其期間不得
    逾2月，固非無見。然查：
　㈠起訴之程序違背規定者，應諭知不受理之判決，並得不經言
    詞辯論為之，刑事訴訟法第303條第1款、第307條分別定有
    明文。此所稱之「起訴之程序違背規定」，係指檢察官提起
    公訴之訴訟行為於程序上有違法律之規定而言。而提起公訴
    之訴訟行為是否於程序上有違法律規定，原則上，固是以起
    訴時所存在之事項及法律規定為判斷，惟檢察官起訴後始發
    生之情事變更事由，致法院不能為實體審理及判決亦屬「起
    訴之程序違背規定」（最高法院109年度台上字第3826號判
    決意旨參照）。又檢察官未將被告先送勒戒處所觀察、勒戒
    ，而逕行起訴，其起訴之程序違背規定，應諭知不受理之判
    決（最高法院88年度台非字第146號判決意旨參照）。
　㈡依上所述，檢察官提起公訴，已因法律修正之情事變更，致
    欠缺訴追條件，法院無從替代檢察官為上開合義務性之裁量
    處遇，本件起訴程序違背規定，應為不受理判決之諭知。原
    審逕予裁定被告送勒戒處所觀察、勒戒，與法尚有未合。檢
    察官抗告意旨所指之實務見解，業經最高法院予以變更，雖
    為本院所不採，但原裁定既有可議之處，自應由本院將原裁
    定予以撤銷。
  ㈢又本件檢察官起訴之案件仍在原審繫屬中，其程序尚未終結
    。而觀察、勒戒裁定性質上屬訴訟程序中所為之中間裁定，
    既經本院予以撤銷，即失效力，原案件之繫屬既未消滅，自
    應由原審就本案為適法之處理，無庸再為發回之諭知，併此
    指明。
據上論斷，應依刑事訴訟法第413條前段，裁定如主文。
中　　華　　民　　國　　110 　年　　1 　　月　　6 　　日
                  刑事第一庭    審判長法　官  楊清安
                                      法　官  蕭于哲
                                      法　官  陳珍如
以上正本證明與原本無異。
不得再抗告。
　　　　　　　　　　　　　　　　　　　書記官  盧建元
中　　華　　民　　國　　110 　年　　1 　　月　　6 　　日